【裁判字號】    89,易,5119
【裁判日期】    900620
【裁判案由】    詐欺
【裁判全文】
臺灣高雄地方法院刑事判決                        八十九年度易字第五一一九號
    公  訴  人  臺灣高雄地方法院檢察署檢察官
    被      告  甲○○
右列被告因詐欺案件，經檢察官提起公訴（八十九年度偵字第一二０七七號），本院
判決如左：
    主  文
甲○○無罪。
    理  由
一、本件公訴意旨略以：被告甲○○意圖為自己不法之所有，於民國八十七年二月二
    日，在高雄縣鳳山市某處，以週轉為由，持訴外人簡清水所簽發、付款人世華聯
    合商業銀行、帳號0000000號、發票日八十七年三月二日、面額新臺幣（
    下同）十四萬三千元之支票一紙，向被害人乙○○借款十四萬三千元，致被害人
    陷於錯誤，而如數支付上開款項。詎料，支票屆期向銀行提示時，卻因訴外人已
    被列為拒絕往來戶而遭退票，乙○○求償無著，始知受騙，因認被告涉犯刑法第
    三百三十九條第一項詐欺取財罪嫌云云。
二、公訴意旨認被告涉犯詐欺取財罪嫌，無非以告訴人之指訴佐以卷附之支票、退票
    理由單為其主要論據。惟訊之被告堅決否認有何詐欺犯行，辯稱：該紙支票係伊
    朋友「阿昌」為清償欠款所交付，事前並不知會跳票，伊絕無詐欺之不法意圖等
    語。
三、按犯罪事實應依證據認定之，無證據不得推定其犯罪事實。不能證明被告犯罪者
    ，應諭知無罪之判決，刑事訴訟法第一百五十四條、第三百零一條第一項分別定
    有明文。且事實之認定，應憑證據，如未能發現相當證據，或證據不足以證明，
    自不能以推測或擬制之方法，以為裁判基礎（最高法院四十年臺上字第八六號判
    例參照）。再者，告訴人之告訴，本以使被告受刑事訴追為目的，故其陳述是否
    與事實相符，自應調查其他證據，以資審認，苟其所為攻擊之詞，尚有瑕疵，則
    在此瑕疵未予究明以前，即不能遽採為斷罪之基礎（最高法院六十九年臺上字第
    一五三一號判例參照）。又認定犯罪事實，所憑之證據，雖不以直接證據為限，
    間接證據亦包括在內，然無論直接或間接證據，其為訴訟上之證明，須於通常一
    般之人均不致於有所懷疑，而得確信其為真實之程度者，始得據之為有罪之認定
    ，倘其證明尚未達到此一程度，而有合理性懷疑之存在時，即無從為有罪之認定
    ，此亦有最高法院七十六年臺上字第四九八六號判例可資參照。
四、次按刑法第三百三十九條第一項詐欺罪之成立，必須行為人自始意圖不法所有，
    以客觀上足以使人陷於錯誤之手段，欺矇被害人使為財物之交付，始足當之。而
    債務人於債之關係成立後，其有未依約定本旨履行者，在社會一般交易經驗上常
    見之原因非一，舉凡因不可歸責於己之事由而不能給付，或因合法主張抗辯而拒
    絕給付，甚至在負債之後始行惡意遲延給付，皆有可能，非可盡予推定為自始無
    意給付之詐欺犯罪一端；而刑事被告依法不負自證無罪之義務，若無積極證據足
    證被告在債之關係發生時，自始即有不法所有之意圖，縱使被告就所負債務，惡
    意違約，不為履行，仍為民事上問題，尚不得違反刑事訴訟法第一百五十四條之
    規定，僅憑單純債務不履行之狀態而推定被告於負債之初即有詐欺之故意。
五、經查：被告之友人「阿昌」為清償欠款，遂開立支票供抵償，而被告取得該紙支
    票後，憑以向被害人借款，均符合支票乃流通證券之正常之使用（票據法第一百
    二十八條第二項另明定：支票在票載發票日前，執票人不得為付款之提示），殊
    不得僅因該紙支票事後遭退票為由，即遽以推論被告必有施用詐術之舉。第查：
    以債務不履行之客觀結果，推斷違約當事人是否同時涉嫌詐欺犯罪之情形，除非
    被告已自白具有犯意，或依其他積極證據足認被告確係假藉民事違約手段從事刑
    事詐欺行為外，尚不得以債務人未申明依約履行，遽指其施行欺罔而謀取不法利
    益，或以被告未能如期償還欠款，即認有刑法上詐欺之嫌疑。茲被告既已否認施
    用詐術以借取款項，而被害人亦未能就被告借款之初究係有何行騙情事一節提出
    積極事證以憑調查，徒以債權未獲全部實現逕行提出告訴，依上開說明，尚乏確
    據。復參以被告於本院審理時，已與被害訴人和解，並清償全部債務等情，另有
    和解書一份存卷可查，益徵本案純屬債務不履行之民事糾葛，核與詐欺無涉。此
    外，復查無其他積極證據足認被告有何詐欺取財犯行，既不能證明其犯罪，自應
    為無罪之諭知。
據上論斷，應依刑法第三百零一條第一項，判決如主文。
本案經檢察官楊慶瑞到庭執行職務。
中      華      民      國      九十    年      六      月      二十    日
                                臺灣高雄地方法院刑事第七庭
                                    法  官  何  秀  燕
右正本證明與原本無異。
如不服本判決，應於判決送達後十日內，向本院提出上訴狀。
                                    書記官  邱  靜  銘
中      華      民      國      九十    年      六      月      二十    日


司法院資訊處製作；財團法人民間司法改革基金會備份。
